臺灣高雄地方法院民事判決　　　　　　 93年度簡上字第265號
上　訴　人　甲○○
訴訟代理人　施秉慧律師
　　　　　　焦文城律師
被上訴人　　乙○○
訴訟代理人　楊申田律師
複代理人　　楊譜諺律師
　　　　　　余如惠律師
當事人間請求確認本票債權不存在事件，上訴人對於民國93年9
月13日本院鳳山簡易庭93年度鳳簡字第393 號第一審判決提起上
訴，本院於民國94年7 月28日言詞辯論終結，判決如下：
    主  文
上訴駁回。
第二審訴訟費用由上訴人負擔。
    事實及理由
一、本件被上訴人起訴主張：被上訴人與上訴人間因資金往來而
    簽發如附表所示之本票三紙（下稱系爭本票）交付上訴人，
    詎上訴人藉詞系爭本票已遺失，被上訴人始另行簽發交付票
    據號碼為NE0000000 號、付款人為合作金庫銀行之同額支票
    一紙，並經上訴人於民國93年3 月4 日領取，故系爭本票債
    務自應經清償而消滅，詎上訴人竟持系爭本票向鈞院聲請本
    票裁定，並進而聲請強制執行，自有不當。因系爭本票債務
    已消滅，被上訴人爰請求確認如附表所示之本票債權不存在
    ，並請求上訴人應將如附表所示之本票三紙返還被上訴人，
    且本院93年度執字第23201 號執行事件所為之強制執行程序
    應予撤銷等語。被上訴人則於本院求為聲明：(1)上訴駁回。
    (2)第二審訴訟費用由上訴人負擔。
二、上訴人則以：被上訴人自90年10月30日起至93年3 月4 日止
    ，陸續向上訴人借貸款項，每筆新臺幣（下同）2 、3 萬元
    至65萬元不等。在此期間被上訴人雖亦曾陸續償還每筆10萬
    元至60萬元不等之金額，惟被上訴人積欠上訴人之款項餘額
    ，經常維持在數十萬元至百萬元間。嗣於92年4 、5 月間，
    雙方另協議由被上訴人簽發系爭本票，交予上訴人持有，以
    擔保被上訴人對於上訴人之借款債務，如債務悉數清償時，
    上訴人再行交還；總計上訴人貸與被上訴人之總金額為
    11,715,000元，而被上訴人償還之金額則為10,960,000元，
    尚有餘額755,000 元未償還，屢經催告被上訴人償還均置之
    不理，上訴人自得行使票據權利等語，資為抗辯，並於原審
    求為駁回被上訴人在原審之訴。
三、經原審判決上訴人全部敗訴，除確認上訴人所執有如附表所
    示之本票債權不存在外，並判命上訴人應將如附表所示之本
    票3 紙返還被上訴人，且本院93年度執字第23201 號執行事
    件所為之強制執行程序應予撤銷，並依職權諭知被上訴人就
    上開判決主文之第二項得假執行後，上訴人不服，提起本件
    上訴，上訴聲明則求為判決：(1)原判決廢棄。(2)被上訴人在
    原審之訴應予駁回等語。上訴人並補稱：系爭本票由被上訴
    人一次開3 張，並不符擔保之常理，且被上訴人亦自承系爭
    本票並非為擔保債務所用，故系爭本票並非在擔保被上訴人
    其後之債務，況上訴人持有系爭本票，自應受權利存在之推
    定，故系爭本票之債權應屬存在等語。
四、按本件兩造原為男女朋友關係，並互有金錢往來，於92年2
    、3 月間，因兩造間有借貸等債務關係，上訴人乃要求被上
    訴人開立如附表所示之系爭本票3 紙以為擔保。嗣兩造關係
    生變，遂於92年5 月間協商清算被上訴人所積欠之餘款，經
    上訴人要求被上訴人需償還140 萬元欠款，被上訴人始以其
    名義，開立每張面額各10萬元支票8 紙，暨1 張面額60萬元
    之支票，合計金額為140 萬元之九紙支票，以為擔保，並約
    定由被上訴人以給付現金方式換回上開8 紙面額10萬元之支
    票。另面額60萬元之支票，則由被上訴人以訴外人新允欣企
    業有限公司之同面額客票換回，嗣該60萬元之客票亦於93年
    3 月4 日由上訴人經台東企銀林園分行兌領完畢，故被上訴
    人業已清償140 萬元予上訴人之事實，為兩造所不爭執。故
    經本院於94年5 月19日行準備程序時，向兩造協商簡化本件
    之爭點，兩造均同意本件不爭執之事實為：（一）系爭本票
    為20萬元3張，目前經本票裁定後進入執行程序。（二） 92
    年5月間，兩造有協議由被上訴人償還上訴人債務140萬元，
    被上訴人並開立面額10萬元之支票8紙及面額60萬元之支票1
    紙交由上訴人收受，被上訴人已陸續清償140萬元完畢。
    另本件之爭點則為：
（一）兩造除已清償之140 萬元債務外，尚有無其他借貸債權債
      務關係存在？系爭本票是否在擔保其他之借貸債權債務關
      係？
（二）兩造對系爭本票之債權是否存在，應由何人負舉證責任？
五、本院之判斷如下：
（一）兩造除已清償之140 萬元債務外，尚有無其他借貸債權債
      務關係存在？系爭本票是否在擔保其他之借貸債權債務關
      係？
  １、按「消極確認之訴，應由被告負立證責任，如被告欲主張
      原告確為股東，應由被告自負立證責任，如被告不能立證
      或其提出之證據不足採用，則原告之訴即應認為有理由，
      無庸另行立證。」又「確認法律關係不存在之訴，如被告
      主張其法律關係存在，應由被告負舉證責任。」最高法院
      19年上字第385 號、42年台上字第170 號分著有判例可資
      參照。從而，揆諸上開最高法院判例意旨，如對執票人提
      起確認本票債權不存在之訴，並提出基礎原因關係不存在
      之抗辯時，自應由執票人就其本票債權之法律關係及該基
      礎原因關係存在之積極事實，負舉證責任。
  ２、本件上訴人雖主張：被上訴人並不否認系爭本票之真正，
      並於原審93年5 月19日言詞辯論時自認系爭本票60萬元債
      務之存在，則被上訴人應就系爭本票債務已清償之事實負
      舉證之責；且被上訴人於原審93年6 月9 日言詞辯論時自
      承系爭本票係簽發於92年5 月間，惟系爭本票之發票日分
      別為92年2 月6 日及3 月16日，則系爭本票之60萬元債務
      ，於兩造在92年5 月間協調應清償之140 萬元款項時，當
      不包括在該140 萬元之範圍內，而係另外存在之債務云云
      。惟查：
    (1)按被上訴人於原審93年5 月19日言詞辯論時係陳稱：「承
      認借款，但主張已清償」等語，此業經本院核閱原審93年
      5 月19日言詞辯論筆錄之第2 頁查明屬實（參原審卷第17
      頁）。則揆諸被上訴人之真意，其自認者係與上訴人間有
      借款關係存在，惟抗辯已清償完畢等情，並非被上訴人係
      自認有系爭本票60萬元之債權債務關係存在，是上訴人認
      被上訴人已自認系爭本票之債務關係云云，顯有誤解。
    (2)次按本件兩造間就系爭本票究有無債權債務關係存在，及
      系爭本票是否在擔保其他借貸之債權債務關係，為兩造最
      大之爭執所在。經查，系爭本票並無到期日之記載，且上
      訴人又無法舉證證明被上訴人於簽發本票時，亦同時有金
      錢借貸行為，則被上訴人主張系爭本票係為擔保上訴人之
      債權而簽發等情，洵非子虛。否則，衡諸常情，若被上訴
      人簽發系爭本票係在清償對上訴人之借款，則上訴人於被
      上訴人簽發系爭本票時，當會要求被上訴人填載到期日充
      為債務之清償日，且上訴人衡情亦會急於提領兌現。惟系
      爭本票並無到期日之記載，簽發日雙方亦無金錢借貸行為
      ，且上訴人於92年5 月間兩造協商債務前亦未提示系爭本
      票，反係於兩造協商後，被上訴人向其索回本票時，方才
      提示票據且聲請本票裁定，顯見上訴人主張被上訴人簽發
      系爭本票係在清償對其先前之借款云云，與事實不符。從
      而，被上訴人抗辯系爭本票係被上訴人為擔保其積欠上訴
      人之債務所簽發等情，堪予採信。
  ３、又兩造間除被上訴人已清償之140 萬元債務外，尚有無其
      他借貸之債權債務關係存在？及其數額為何？依民事訴訟
      法第277 條前段之規定，其舉證責任自應由主張對其有利
      事實（即主張有借款債權存在）之上訴人負舉證責任。且
      上訴人主張其持有系爭本票之原因關係，係基於消費借貸
      關係，則上訴人自應就系爭本票債權有交付借款及消費借
      貸關係有效成立之積極事實，負舉證責任。經查，上訴人
      雖以其於原審93年5月 19日民事答辯狀所附之附表（參原
      審卷第25頁至第29頁）欲證明兩造間之金錢往來明細，惟
      此已為被上訴人所否認，且就該文書記載之資料觀之，均
      屬上訴人單方所自行製作，已難認為真實。又依該附表所
      示，上訴人借款予被上訴人之方式，大多以「面交」方式
      為之，而被上訴人已就上開上訴人主張「面交」被上訴人
      借款之金額與事實予以否認，則被上訴人執上開附表欲證
      明其與被上訴人間有系爭本票之債權債務關係，實乏有據
      。此外，上訴人迄未就上開對其有利之事實舉證以實其所
      說，則上訴人單純持有系爭本票，並不足為其業已交付金
      錢及有借貸關係之證明。從而，自應認兩造除被上訴人業
      已清償之 140萬元債務外，並無其他借貸之債權債務關係
      存在。
（二）兩造對系爭本票之債權是否存在，應由何人負舉證責任？
　１、按「票據債務人不得以自己與發票人或執票人之前手間所
      存抗辯之事由對抗執票人。」票據法第13條前段定有明文
      。又「本票固為無因證券，票據債務人不得以自己與發票
      人或執票人前手間所存在之抗辯事由，對抗執票人。然發
      票人非不得以自己與執票人間所存之抗辯事由對抗執票人
      ，此觀票據法第13條上段之反面解釋而自明。又如發票人
      一旦提出其基礎原因關係不存在之對人抗辯，執票人自應
      就該基礎原因關係存在之積極事實，負舉證責任。」最高
      法院81年台上字第879 號判決意旨可資參照（另同院69年
      台上字第1184號判決及同院73年台上字第4364號判例意旨
      亦同此旨）。從而，本票固屬無因證券，惟票據行為無因
      性僅存在直接前、後手以外之第三人之間，以維持票據之
      流通性，然於票據之直接前後手間，票據債務人自得援引
      票據原因關係之存否以為抗辯，不受票據無因性之拘束，
      此觀諸上開票據法第13條前段及最高法院之裁決意旨自明
      。
　２、經查，本件被上訴人與上訴人間，就系爭本票係屬直接前
      後手關係，參諸上開說明，被上訴人自得援引兩造間所存
      之抗辯事由對抗上訴人。則被上訴人以系爭本票基礎原因
      關係不存在之事由對抗上訴人，乃法之所許，並不受票據
      行為無因性之拘束。如上訴人即執票人主張確有票據之原
      因關係存在，自應就該基礎原因關係存在之積極事實，負
      舉證責任。
  ３、又「按消費借貸，因金錢或其他代替物之交付，而生效力
      ，修正前民法第四百七十五條定有明文。又執票人主張票
      據係發票人向其借款而簽發，即主張票據原因為消費借貸
      ，如發票人抗辯其未收到借款，消費借貸並未成立，則就
      借款已交付之事實，即應由執票人負舉證責任（最高法院
      73年度第 1次民事庭會議決議（二）參照）。查被上訴人
      提起本件確認本票債權不存在之訴，係主張其與上訴人間
      無票據之原因關係存在，惟上訴人既主張票據原因關係為
      兩造依系爭本票所成立之「消費借貸」，則兩造因係授受
      系爭本票之直接當事人，而被上訴人已否認有收受借款之
      事實，揆諸上開說明，上訴人自應就其有交付借款及消費
      借貸關係有效成立之積極事實負舉證責任。惟如上所述，
      本件上訴人迄未就上開對其有利之事實舉證以實其所說，
      則尚難以上訴人持有系爭本票，即為上訴人業已交付金錢
      及有借貸關係存在之證明。從而，被上訴人主張兩造除被
      上訴人業已清償之 140萬元債務外，並無其他借貸之債權
      債務關係存在，且系爭本票係擔保以前之債務始簽發，兩
      造間並無系爭本票之債權債務關係等情，即屬堪予採信。
六、綜上所述，本件兩造間關於金錢借貸之債權債務關係既已協
    議以 140萬元清償，且被上訴人亦已清償完畢，則本件兩造
    間已無債權債務關係存在，系爭本票所擔保之債權亦屬不存
    在，且被上訴人既已無積欠上訴人任何款項，詎上訴人竟持
    被上訴人前所簽發之系爭本票聲請為本票裁定暨為強制執行
    之聲請，即屬無據。從而，被上訴人以系爭本票之債權已消
    滅為由，訴請確認如附表所示之本票債權不存在，並請求上
    訴人應將如附表所示之本票三紙返還被上訴人，且請求撤銷
    本院93年度執字第 23201號執行事件所為之強制執行程序，
    均屬有據，應予准許。原審因而為上訴人敗訴之判決，於法
    並無違誤，上訴意旨猶執前詞指摘原判決不當，求予廢棄改
    判，為無理由，應駁回其上訴。
七、又本件判決基礎已臻明確，兩造其餘之攻擊防禦方法及訴訟
    資料，經本院斟酌後，核與判決不生影響，無再行調查或逐
    一論駁之必要，附此敘明。
據上論結，本件上訴為無理由，依民事訴訟法第436條之1第3項、
第449條第1項、第78條，判決如主文。
中　　華　　民　　國　　94　　年　　8　　月　　11　　日
                      民事第二庭審判長法　官　楊富強
                                      法　官　洪碩垣
                                      法　官　蘇雅慧
正本係照原本作成。
本判決不得上訴。
中　　華　　民　　國　　94　　年　　8 　　月　　11　　日
                                      書記官　楊明月
附表：
┌──┬────┬──────┬────┬───┬─────┬─────┐
│編號│票據號碼│發票日      │票面金額│到期日│利息起算日│提示日    │
├──┼────┼──────┼────┼───┼─────┼─────┤
│1   │565701  │92年2月6日  │20萬元  │未載  │92年7月1日│92年7月1日│
├──┼────┼──────┼────┼───┼─────┼─────┤
│2   │565703  │92年3月16日 │20萬元  │未載  │92年7月1日│92年7月1日│
├──┼────┼──────┼────┼───┼─────┼─────┤
│3   │565704  │92年3月16日 │20萬元  │未載  │92年7月1日│92年7月1日│
└──┴────┴──────┴────┴───┴─────┴─────┘
